【裁判字號】    88,上訴,2463
【裁判日期】    900719
【裁判案由】    偽造文書等
【裁判全文】
臺灣高等法院臺中分院刑事判決                  八十八年度上訴字第二四六三號
    上  訴  人  臺灣台中地方法院檢察署檢察官
    上  訴  人
    即  被  告  巳○○
    被      告  午○○
    共      同
    選任辯護人  宙○○
右列上訴人因被告等偽造文書等案件，不服臺灣台中地方法院八十七年度訴字第二○
三三號、八十八年度訴字第四三０號中華民國八十八年十月四日第一審判決（起訴案
號：臺灣台中地方法院檢察署八十七年度偵字第二二一七四號、八十八年度偵字第二
三一六號），提起上訴，本院判決如左：
      主  文
原判決關於巳○○部分撤銷。
巳○○共同連續行使偽造私文書，足以生損害於他人，處有期徒刑貳年。緩刑伍年。
偽造之如附表一所示之印章、印文及署押均沒收。
其餘上訴駁回。
    事  實
一、巳○○從事代書業務，因得知台灣地區農地將開放買賣，政府將推行都市更新方
    案，台中縣東勢鎮火車站附近亦將列為重點之一，投資農地應可獲得鉅利。乃於
    八十六年一月間與旅居日本之僑民黃○○共同商議購買台中縣東勢鎮之農地，但
    因黃○○、巳○○二人均無自耕能力，依當時法令規定均無法辦理登記為農地之
    所有權人，雙方協議由巳○○先行收購，再將購得農地所有權之二分之一以原價
    金轉賣與黃○○，而黃○○所購買之地則信託登記在具自耕農身分之巳○○之妻
    午○○名下；俟收購手續完成後，再共同出資開發土地。詎巳○○竟與不詳姓名
    年籍綽號為「阿興」、「阿清」、「阿明」、「土狗」（以下簡稱綽號「阿興」
    等人）之成年男子，竟基於共同意圖為自己不法所有之概括犯意，由綽號「阿興
    」等人出面委由東勢地區之土地仲介人酉○○、Ａ○○○向附表所示土地所有權
    人，按附表所示之總價金，向如附表所示之土地所有人：張崑章、癸○○、未○○、卯○○、謝維正、謝維善、天○○、劉鎮坤、戌○○、劉邱玉琴、吳阿吉、
    劉演懋、蘇敏雄、蘇福妹、天○○、己○○、劉茂勇、吳秀隆、張碧江、余文祺
    、丁○○○、丙○○○、戊○○、甲○○、乙○○、宇○○○、庚○○、壬○○
    、玄○○、申○○○、吳邱潤秋等土地所有人購得土地後，再於台中市○○○街
    一四五號Ｃ一棟十二樓之一其所經營之公司，與綽號「阿興」等人以「以少報多
    」提高成交價方式，先委託不知情之刻印行偽刻如附表之「偽造之印章、印文及
    署押欄中所示未○○等各土地所有人之印章，再以偽造各該土地所有人之印文、
    署押，及午○○、介紹人酉○○、詹文敏及張金財、庚○○等人署押之方式（關
    於各原始買賣之金額及被告偽造之買賣價金及黃○○匯款之明細詳見附表所載）
    ，偽造金額不實之不動產買賣契約書，足以生損害於前開未○○等土地所有人酉
    ○○、庚○○、詹文敏、張金財及午○○等人再將之傳真至日本東京與黃○○，
    致黃○○因之誤信該偽造之不動產買賣契約書即為巳○○與各土地所有人間原始
    之買賣契約書，乃委託其投資之文彬股份有限公司出面為買受人，與午○○代理
    人之巳○○簽訂雙方之買賣契約書，並依上開偽造之不動產買賣契約書上之價金
    ，買受應有部分二分之一，並以電匯方式，前後共計十三次委由其在台外甥女丑
    ○○將附表所示價金於附表所示時間匯款至亞太商業銀行巳○○帳戶，金額共新
    台幣（下同）四億六千二百四十萬六千三百三十七元。迄八十六年十二月間因丑
    ○○獲知上情轉告黃○○，始知受騙。
二、案經黃○○訴請台灣台中地方法院檢察署檢察官偵查起訴。
    理  由
甲、被告巳○○部分：
一、被告巳○○對於因獲悉台灣地區農地將開放買賣，台中縣東勢鎮火車站附近將推
    行都市更新方案，投資農地可獲鉅利，乃與旅日僑民黃○○共同投資購買台中縣
    東勢鎮之農地。雙方乃協議由巳○○先行收購，再將購得農地所有權二分之一轉
    賣與黃○○，但因巳○○、黃○○無自耕能力，乃將所收購之土地均登記予具自
    耕農身分之巳○○太太即被告午○○之名下；俟整批收購完成後，再共同出資開
    發，黃○○且依其代書事務所所傳真之買賣契約價金，前後共十三次電匯至被告
    巳○○之帳戶，合計四億六千二百四十萬六千三百三十七元之事實雖坦白承認，
    但否認有偽造文書及詐欺取財之犯行，辯稱：伊沒有詐欺，當初是大家共同買土
    地，但因東勢鎮火車站附近之農地龐大，商機無限，黑白兩道及仲介所費甚為可
    觀，買賣契約及價金均由綽號阿興、土狗之黑道人士負責並決定，伊沒有獲得不
    法利益也沒有偽刻印章及偽造契約，伊有告訴阿興他們買賣都成立，為什麼還要
    這樣灌水，但他們不接受，且告訴人黃○○在台設有文彬國際法律專利事務所，
    對於政府土地政策亦甚明瞭，並經過審慎評估，認為本案農地開發潛力無窮，榮
    景可期，始同意以此價格訂立契約。嗣黃○○因個人因素，不願繼續投資本案農
    地之開發，且急欲索回土地價款，乃藉由刑事告訴程序，促使被告返還其土地價
    金。被告實無施用詐術及偽造文書之犯意云云。
二、惟查被告巳○○如何於八十六年一月間，向告訴人黃○○表示台灣地區農地即將
    開放買賣，投資農地一定一本萬利，伊已看中東勢鎮內一大片農地，可惜資金不
    足，要找告訴人共同投資，倘告訴人願參與投資則基於雙方互信互利之基礎，願
    依原價轉售，告訴人乃同意買受，但因告訴人一年居住台灣不及一個月，故由其
    所投資之文彬股份有限公司（下稱文彬公司）為契約買受人，而以告訴人為買方
    代理人，購入後因文彬公司及被告巳○○均無自耕農身分，乃以被告巳○○之妻
    即被告午○○之名義辦理所有權移轉登記，又鑑於告訴人及文彬公司均無法登記
    為土地所有人，告訴人為求保障乃要求將各筆土地均設定抵押登記在告訴人黃○○外甥女丑○○之名下，告訴人黃○○並陸續於八十六年一月三十一日匯一千四
    百六十一萬七千五百八十七元、八十六年三月十八日匯七千八百五十二萬六千五
    百元、八十六年四月二十二日匯二百三十五萬一千元，八十六年四月三十日匯二
    百四十萬元、八十六年六月十二日匯八十一萬一千五百四十一元、八十六年五月
    二十日匯六千三百十三萬八千八百元，八十六年六月十二日匯三百七十五萬九千
    二百元，八十六年六月二十六日匯八百萬元、八十六年七月十六日匯九十六萬二
    千四百四十元，八十六年七月十五日匯七千九百一十七萬九千六百元、八十六年
    八月十二日二百七十八萬六千四百元，八十六年八月十九日一千二百五十萬元，
    八十六年九月十五日匯六千八百零六萬四千九百元，八十六年九月十七日匯一百
    六十一萬三千零七十九元，八十六年九月三十日匯一千一百萬元，八十六年十月
    十六日各匯一百六十八萬零一百元，一千九百二十一萬一千五百四十七元、四千
    九百七十三萬二千八百六十四元，八十六年十月十八日匯一百零八萬四千五百四
    十元，八十六年十一月十日各匯一百零九萬零六百六十元、六百四十八萬八千五
    百七十六元，八十六年十一月十四日匯八百十一萬八千元，八十六年十一月二十
    四日匯二千五百二十八萬九千零四十元，合計共四億六千二百四十萬六千三百七
    十七元，嗣因丑○○發現被告巳○○向地主所買受之土地有浮報情形，且大多以
    每分地計算，而非以坪計，告訴人始知受騙等情，業據告訴人黃○○及告訴人之
    外甥女丑○○多次指訴綦詳，並提出附表一所示土地買賣契約書、被告巳○○與
    黃○○間契約、銀行匯款回條聯及購買東勢土地流程表等資料為憑（偵卷第十二
    頁─九十七頁及本院卷第四宗第六十九－九十一頁、第一一九頁附表所示）；另
    據證人即系爭中嵙小段第一一三０－二七號及0000－000號土地所有人癸○○於偵查時亦證稱：伊所有一一三０－二七號土地（即附表一編號二該筆）出
    售予午○○共賣二百三十萬元（偵卷第一百五十三頁反面）；並提出買賣契約影
    本一份附卷足參（偵卷第一百五十八─一百六十一頁）；於本院九十年四月十二
    日調查時又稱：「我賣中嵙段一一三０之二七號及一一三０之一四二號這二筆土
    地，我只知道一一三０之二七號之價錢，一一三０之一四二號我記不得了，但價
    金大概在七百三十萬元到七百八十萬元之間，我不是記得很清楚，但沒有四千多
    萬元那麼多」；另張崑章之妻張林滿女稱：售一甲地價金一千三百五十萬元，但
    契約書寫一千萬元，現尚欠一百七十萬元，仲介說是午○○買的（偵卷第一四０
    頁反面）；劉邱玉琴及其夫劉勝發亦分別於偵查時供證稱：「卷附這份買賣契約
    上名字不是我簽，印章我不清楚」、「出售二筆土地價款七百八十萬元」（偵卷
    第一００頁反面、第一０一頁正面）；未○○稱：我賣一千九百坪左右，總價七
    千二百萬元左右，單價一坪三萬八千元，錢已付清了（卷附買賣契約書）地號、
    面積均對的，但買賣價款不一樣（偵卷第一０九頁反面、第一一０頁正面）；其
    於本院調查時亦稱：伊是跟劉鏡清一起賣，由伊出面訂約，劉鏡清未參與，共賣
    七千二百萬元，偵查卷第九十頁買賣契約影本之契約並非真正，其上之簽名、蓋
    章均非伊所為無訛（本院卷第三宗第七十六頁）；另受託為其辦理未○○部分土
    地所有權移轉事宜之代書劉正文於偵查時亦稱：伊只辦理未○○土地出售代書事
    務所，由巳○○出面．．．，一坪三萬八千元，總價金七千二百多萬元，（偵查
    卷第八十六─九十一頁之買賣契約）都不是我的字跡，價金付清後，原來契約書
    被巳○○取回去，這份絕不是在我那邊寫的，劉政文的簽名是我簽的．．．當時
    巳○○有要求多一份空白契約書，但有無蓋章我忘了（偵卷第一四一頁正、反面
    ）；另謝維正之女謝美雪證稱：謝維正、謝維善、謝維雄（由卯○○繼承）三兄
    弟是同一天賣給同一人，謝維正、謝維善各自持分賣了三百萬元，總共賣了六百
    萬元，我爸爸二筆土地賣了三百萬元，他是整筆土地賣的，不是以坪數計算（原
    審第二０三三號卷第六十三頁反面）；雖另一共有人即卯○○於本院供稱其名下
    之土地係賣三百三十萬元（本院卷第三宗第七十五頁），與謝女所證稱之三百萬
    元互有出入，但因渠等之買賣契約原本已無可考，證人因時間之經過，記憶不免
    糢糊甚至發生錯誤，其證詞因此未盡相符，衡情亦在所難免，況不論其每人名下
    之應有部分是以三百萬元或三百三十萬元出售，均顯然低於被告所傳真予告訴人
    黃○○之買賣金額甚為明確。次查，證人天○○於原審證稱：契約書我賣了八筆
    土地共五千三百多萬元，定契約的對方是午○○但不是今天這位，因為共有土地
    就由我出面，土地連地上建物共五千三百多萬元，沒有（六千多萬元）這麼多不
    是按每坪算（原審第二０三三號卷第八十四頁反面）；蘇敏雄稱：我們是以甲來
    計算，我土地一甲二，共九百六十萬元，後來討價還價以八百六十萬元成交，．
    ．．（偵查卷第九十一頁後契約書）不是我寫的，印章也不是我的章（原審第四
    三０號卷第八十七頁反面）；劉茂勇稱：伊土地共賣三百七十萬元，（偵卷第九
    十二頁契約書）不是伊訂的，也不是伊簽的（原審第四三０號卷第八十八頁正面
    ）；劉演懋亦稱：我土地賣八百一十萬元，我沒有訂契約，名也不是我簽的（原
    審第四三０號卷第八十八頁反面）；蘇福妹稱：（偵卷所附之買賣契約）不是伊
    簽的（原審第二０三三號卷第一四二頁反面）；吳秀隆稱：伊當時係以二千萬元
    出售，並以整筆計價，不是以坪計價（原審卷第二０三三號第四十一頁正面、反
    面）；張碧江稱：（偵查卷買賣契約）上面的筆跡不是我所簽，卷內這份不是我
    訂的契約書（原審卷第二０三三號第四十一頁正面，並提出其原始買賣契約影本
    一份附卷足參）；余文祺稱：（偵查卷附買賣契約書不是我的（原審第二０三三
    號卷第八十四頁正面），並提出其原有買賣契約影本一份為憑（原審第二０三三
    號卷第八十六─八頁）；壬○○亦證稱：伊有出賣東勢鎮土地，地號忘了，伊係
    整筆土地一起賣，總共賣了八百萬元，（偵卷之買賣契約）印章及簽名都不是我
    的，我沒賣那麼多，介紹人是Ａ○○○，代書是亥○○（本院卷第三宗第七十五
    頁）；證人庚○○稱：伊賣五百五十萬元，沒有與人合賣，伊係整筆，不是照坪
    數賣（本院卷第三宗第七十九頁）；宇○○○、丁○○○、乙○○、戊○○、丙○○○亦一致供稱：「這印章不是我們的，簽名也不是我們簽的，契約也不是我
    們訂的，我們四人（丁○○○、乙○○、戊○○、丙○○○）跟甲○○是一家人
    ，我們五人名下的一筆土地與宇○○○名下的土地一起賣．．．賣七百五十萬元
    ，介紹人是Ａ○○○，代書是亥○○」（本院卷第三宗第七十九頁）；另辛○○
    稱：「我有出賣中嵙段的土地，總數賣了三百二十萬元，我是自己賣的，沒有跟
    人合賣，介紹人是Ａ○○○，代書我忘了」（本院卷第三宗第七十八頁）；再者
    ，依玄○○所提之買賣契約，其上之買賣價金復載明三百二十九萬三千四百六十
    八元，此又有玄○○所提出之買賣契約影本足參（本院卷第三宗第一一七頁）；
    是由證人玄○○、癸○○、未○○、卯○○、辛○○、壬○○、宇○○○、丁○○○、戊○○、丙○○○、戌○○、庚○○於本院九十年四月十六日調查之供詞
    亦足知渠等除一致否認前述八十七年度偵字第二二一七號卷所附買賣契約影本內
    容之真正外，並均指稱：其等所出售之買賣價值沒有如此高，各該買賣契約之印
    章（除己○○除外）及簽名之真正（參見本院卷第三宗九十年四月十六日調查筆
    錄）；再者，地○○亦具狀陳明：伊土地是委由未○○先生出售，伊所得款項是
    每坪三萬元整；並提出原始買賣契約影本一份為憑（本院卷第三宗第六十至六十
    三頁）；核其買賣契約之內容與被告巳○○傳真予告訴人之相關買賣契約內容亦
    不符；六十三頁）；依中嵙小段第一一三０－二八號原土地所有人吳邱潤秋於原
    審所提出之買賣契約，亦足知其買受人係黃劉春桃（即巳○○之丈母娘），買賣
    價金則為五百三十五萬元，此有該買賣契約影本附卷足參（見原審第二０三三號
    卷第六十八－七十一頁）；足見被告傳真給黃○○之買賣契約價金均有浮報及偽
    造不實之情事。復查：辦理前開土地移轉事宜之代書亥○○、仲介人Ａ○○○復
    分別於本院九十年四月十六日到庭證實「我經手的土地買賣，買受人係寫酉○○
    ，介紹人寫Ａ○○○」、「（該偵查卷所附之買賣契約其中四份介紹人寫酉○○
    、二份寫詹文敏）介紹人名字不對，我認識酉○○，但是當時買賣契約書上的介
    紹人名字都是寫Ａ○○○，詹文敏我不認識」；又查申○○○名上所有中嵙段第
    一一三０之二００號土地，當初申○○○是委託其妹婿蘇鳳春處理買賣事宜，且
    當初土地係整筆土地出售，並非按坪計價，買賣總價金約二百三十萬元左右，但
    買賣契約因九二一地震已找不到等情，復據申○○○及蘇鳳春於本院供證甚詳（
    本院卷第四宗第四十六頁）；另參以該偵查卷所附之土地買賣契約書影本，不僅
    已經原土地所有人證明其所載價金與實際之價格不符，被告巳○○又坦承：伊未
    照向地主買的價錢賣給黃○○，因為伊買來土地的錢，中人又賺了一些差價，又
    有活動會，扣除這些向地主買來再賣給賴先生的價錢差不多，因為伊和地主寫的
    契約書沒有辦法反應成本，所以伊自己又另外寫了一份契約傳真給賴先生，但另
    外寫的契約書沒有經過地主同意無訛（原審第四三０號卷第三十六頁反面、第三
    十七頁正面）；其於本院調查時又供稱：當時確有跟告訴人講不賺他的錢（本院
    卷第一宗第八十八頁），可見被告巳○○當初為了誘使告訴人投資買賣，確曾以
    允諾原價售出為雙方買賣之條件，但嗣為從中謀取私利，確有偽造不實之買賣契
    約並傳真予告訴人，使告訴人因此誤信其所傳真買賣契約內容之真實性，而允為
    買賣，被告顯有詐欺藉此牟利之不法意圖甚明，雖其又辯稱：當中之價差是要付
    黑白兩道之公關費與仲介費；惟被告巳○○始終無法說明並提出其因收購本案土
    地所支付之相關費用，而被告巳○○向土地所有人購買本案土地之價金與其傳真
    予黃○○之不實買賣契約書及其與黃○○間所訂立之不動產買賣契約書，其間價
    金相距少則數百萬元，多則數千萬元，被告巳○○若無從中詐欺取財之不法意圖
    ，儘可將其實際支出之成本告知黃○○，而黃○○倘如被告巳○○所言，係經過
    審慎評估，認為本案農地開發潛力無窮，榮景可期，始同意以此價格訂立契約，
    則被告巳○○自無另行偽造不實之不動產買賣契約書傳真與黃○○，以取信黃○○之理，況被告巳○○於本院九十年三月二十二日審理時固又稱：伊要轉賣給告
    訴人之前，雙方有議價，伊向黃○○說仲介費成本很高，並向他說成本要包括在
    內，他說沒關係；嗣則改稱：傳真給告訴人之買賣契約都是阿興他們傳真的，印
    章也是他們處理，伊真的不知情云云，但查系爭土地既為被告巳○○所出售，又
    如何由阿興等人片面決定買賣價格，被告巳○○苟因阿興等人索求仲介等費用，
    則在告訴人已同意支付該成本等費用時，被告巳○○又何以未與告訴人、阿興等
    人當面會談決定仲介等之費用，而逕行偽造不實之買賣契約，並進一步於傳真予
    告訴人之每件買賣契約上特別由被告巳○○具名表示與正本相符，所辯不知情云
    云顯與常情顯有不合，礙難採信。復查，證人辰○○於原審復證實：從事土地業
    務的有阿清、土狗、阿明、阿興，這些人都是道上的人（原審卷第四三０號第六
    十四頁正面）；再依告訴人所提如附表二所示之購買土地流程表上所載訂約時間
    （參本院卷第一宗第二十頁），對照被告巳○○入出境之資料，可知其中八十六
    年一月二日、三月十二日、六月十二日、九月十七日被告巳○○均在國外，此有
    其入出境資料附卷足憑（本院卷第一宗第九十九─一００頁）而仍由負責傳真予
    告訴人，可見被告巳○○所稱；阿興、阿清、阿明與土狗均有共同參與犯罪，應
    與事實相符，本件被告罪證已甚明確，上開所辯，自係圖卸刑責之詞，不足採信
    ，其犯行堪予認定。又依劉鏡清所提出之買賣契約，其買賣價金雖載明係五千七
    百萬元（參本院卷第三宗第六十頁），但劉鏡清業已陳明有關之買賣係委由未○○處理（參本院卷第三宗第五十九頁），從而有關土地買賣之總價金如何，自應
    以未○○及劉文正代書所證之七千二百萬元為可採，附此敘明。
三、查本件被告巳○○與綽號為「阿興」、「阿清」、「阿明」、「土狗」等成年人
    偽造附表所示土地所有人之署押及印章、印文於記載不實成交價之不動產買賣契
    約書，並傳真與告訴人黃○○，使黃○○信以為真，並以此為價金與之另行簽訂
    不動產買賣契約書，且據以支付價款，已達行使階段，均足以生損害於前開附表
    所示之「偽造之印章、印文及署押欄」未○○等人及黃○○。核被告巳○○所為
    ，係犯刑法第二百十六條、第二百十條之行使偽造私文書罪及同法第三百三十九
    條第一項之詐欺取財罪。被告巳○○與綽號為「阿興」、「阿清」、「阿明」、
    「土狗」等成年人間就前揭犯行，均有犯意聯絡及行為分擔，為共同正犯。至於
    偽造買賣契約上有關被告午○○之簽名，被告巳○○始終堅稱其妻即被告午○○
    只是單純之土地登記名義人，並未實際參與與黃○○間買賣之事，此外又查無其
    他積極證據足證午○○與被告巳○○及阿興等人間有何犯意聯絡及行為分擔，由
    是可知各偽造買賣契約上有關午○○之簽名，亦應係被告午○○在不知情之狀況
    下，由被告與阿興、阿清、阿明及土狗等人所偽簽（至於午○○之印章方面，因
    被告午○○及巳○○係夫妻關係，午○○復僅係系爭土地之登記名義人，實際上
    買賣、轉賣均由巳○○負責，可見午○○已有同意巳○○代刻及使用其印章，辦
    理相關買賣及轉讓之事宜，難認其印章係被告巳○○與阿興等人所偽造），再者
    劉火酉○○、黃碧雲、鎖衛華等人與被告巳○○固有姻親關係，證人亥○○雖亦
    證稱：當時來買賣土地的，除了酉○○外，另有黃碧等語（參本院卷第三宗第八
    十－一頁）；但被告巳○○除否認其岳母黃劉春姚有參與本件土地買賣外、對於
    酉○○、鎖衛華及黃碧雲（下稱：酉○○等人）則辯稱酉○○等人都是在Ａ○○○那裡談向地主買賣土地之事而已（本院卷第三宗第八十一頁－二頁）；其後雖
    其又改稱：酉○○部分，有無介紹買賣，跟阿清等人有無關係伊不清楚，因為仲
    介人非常複雜很多（本院卷第四宗第四十七頁）；但證人Ａ○○○固證稱酉○○
    、黃碧雲、鎖衛華均曾到伊處，但是在談買賣土地之事無誤（本院卷第三宗第八
    十一頁）；是證人Ａ○○○及亥○○之上揭證詞，僅足證明酉○○等人有參與及
    仲介土地之買賣之事，況告訴人於偵查之初，又僅認被告巳○○、午○○二人為
    共同被告，苟酉○○、鎖衛華、黃碧雲及黃劉春桃，確有參與偽造買賣契約及詐
    欺取財之犯行，並與黃○○有所聯繫，何以未以其等為共同被告請求偵辦，故不
    能因告訴人主觀上單方面之推測，遽為酉○○、鎖衛華及黃碧華亦為共犯之惟一
    憑證，更不能黃劉春桃曾為出名之買賣當事人，即認其必有參與偽造買賣契約及
    詐欺取財犯行之實施，此外又查無其積極證據足證酉○○等人有參與買賣契約之
    偽造及詐欺取財之犯行，自不能因其等曾參與土地之買賣，即遽認渠等與被告、
    阿清、阿興、土狗等人，亦有之犯意聯絡及犯罪分擔之共犯關係。復查，壬○○
    、卯○○、己○○、辛○○、庚○○、丁○○○、乙○○、戊○○、丙○○○均
    稱伊當時買賣契約之介紹人是Ａ○○○，Ａ○○○亦稱；被告傳真給告訴人買賣
    契約介紹人名字不對，當時介紹人名義都是寫Ａ○○○，詹文敏伊不認識；另亥
    ○○亦稱伊經手的買賣，買受人是酉○○、介紹人是Ａ○○○等語無訛（本院卷
    第七十五－八十頁）；參以癸○○於偵查中及張碧江、余文祺於原審所提呈之原
    始買賣契約影本其上之介紹人亦均載明係Ａ○○○（參同前偵字第二二一七號卷
    第一五八－一六一頁、原審第二０三三號卷第四十五、八十八頁正、反面），可
    見各該偽造買賣契約上，有關介紹人酉○○、詹文敏、酉○○及張金財之簽名，
    亦應係被告與阿興等人所共同偽造，是被告巳○○夥同阿興等人，委由不知情之
    刻印人員偽刻各土地所有人之印章，係間接正犯，被告巳○○與綽號為「阿興」
    、「阿清」、「阿明」、「土狗」等人，偽造如附表所示之印章、印文及署押，
    係偽造私文書（不動產買賣契約書）之部份行為，偽造私文書後，持以行使，其
    偽造之低度行為為行使之高度行為所吸收，均不另論罪。公訴人除附表編號一、
    二、四、六所示張崑章、癸○○（前開一一三０之二七號土地部分）、未○○、
    劉邱玉琴以外之犯罪事實，雖漏未敘及，就偽造午○○、酉○○、詹文敏、張金
    財署押部分，亦未據起訴，但各該部分之犯罪事實與公訴人業經起訴之連續行使
    偽造私文書及詐欺取財部分之犯行，分別具有吸收及連續、牽連犯之裁判上一罪
    關係，依公訴不可分之原則，仍為起訴效力所及，本院自得一併加以審理，附予
    敘明。又被告巳○○與綽號為「阿興」、「阿清」、「阿明」、「土狗」等人先
    後多次行使偽造私文書及詐欺取財犯行，時間緊接，手法相同，所犯罪名與犯罪
    構成要件均相同，顯係基於概括犯意而為，應各依連續犯規定論以一罪，並加重
    其刑。所犯前述連續行使偽造私文書、連續詐欺取財二罪間，有方法結果之牽連
    關係，應從一重之連續行使偽造私文書罪處斷。被告上訴意旨空口否認犯罪固無
    足取，但原審就偽造之午○○、酉○○、張金財及詹文敏署押及附表編號二十一
    所示申○○○及吳邱潤秋之部分漏未審酌論列，就編號十四、五所示之土地面積
    共約五千五百六十五坪，按每坪二千六百元計算總價金應為一億三千九百四十九
    萬元，亦誤計為五千五百五十九坪，致價金誤植為一億四千四百五十三萬四千元
    ，均有可議之處，故應由本院就原審判決就被告巳○○部分予以撤銷改判，爰審
    酌被告巳○○之素行、犯罪動機係為貪圖私利、而惡意偽造不實之買賣契約，使
    被害人誤信為真以此手法不當騙取高達二億餘元之差價、犯後一度與告訴人達成
    民事上和解，但因土地景氣之影響，處分變現不易，致未能如期履行和解契約之
    第一期款，但被告於本案所投資買受之土地已依和解內容設定抵押予丑○○，其
    犯後態度尚屬良好等一切情狀，量處如主文第二項所示之刑。末查被告巳○○前
    未曾受有期徒刑以上刑之宣告，有臺灣臺中地方法院檢察署刑案資料查註紀錄表
    附卷可憑，被告犯後已將登記在其妻名下之土地設定抵押予告訴人指定之抵押權
    人即丑○○，丑○○並就系爭土地及沈彩姬名下所有坐落豐原市○○○段四六八
    之十四、四六八之二四四及四六八之二四五號之三筆，向台灣台中地方法院聲請
    准予拍賣並已獲准，此有土地登記簿謄本、台灣台中地方法院九十年度拍字第一
    三七號拍賣裁定影本可參（參見被告九十年三月二十八日陳報狀所附謄本及裁定
    ，外放），可見被告巳○○非無履行和解條件之誠意，其妻名下之財產復已設定
    抵押予告訴人丑○○，顯見被告巳○○非無悔意，其經此教訓，當知警惕而無再
    犯之虞，本院綜核各情，認被告所受宣告之刑以暫不執行為適當，併予宣告緩刑
    伍年，以啟自新。偽造之如附表所示之印章、印文及署押雖未扣案，惟並不能證
    明已滅失，應依刑法第二百十九條之規定宣告沒收之。偽造之如附表所示之不動
    產買賣契約書，均係被告及共犯綽號為「阿興」、「阿清」、「阿明」、「土狗
    」等人所有供犯罪所用之物，惟未扣案，為免執行困難，不予宣告沒收。
乙、被告午○○無罪部分：
一、公訴意旨另謂：午○○與巳○○係夫妻，意圖不法所有，基於共同概括犯意，於
    民國（下同）八十六年一月間，由巳○○向黃○○詐稱台灣地區農地將開放買賣
    ，投資農地必一本萬利，邀得黃○○共同投資購買台中縣東勢鎮之農地，買得後
    可先登記於具自耕農身分之午○○名下，使黃○○誤信，乃委託其投資之文彬股
    份有限公司出面為買受人，而自居為代理人與巳○○簽訂雙方之買賣契約書，約
    定首次就台中縣東勢鎮○○○段一一三０之二六及同小段一一三０之二七地號各
    取得二分之一持分。詎午○○夫婦僅以新台幣（下同）一千三百五十萬元及二百
    三十萬元之價格向前揭農地所有人張崑章（前開一一三０之二六地號）與癸○○
    （前開一一三０之二七地號）購得土地，卻向黃○○偽報購價為二千三百五十五
    萬四千八百二十八元及五百六十八萬零二百四十五元，而詐得黃○○於八十六年
    一月三十一日所匯寄之一千四百六十一萬七千五百八十七元。繼於八十六年三月
    間，以同上手段，以七千二百萬元（每坪三萬八千元）之價格，向未○○購得台
    中縣東勢段上新小段九、九之一、十、十之一、十之三、十五地號等六筆土地，
    竟以偽造買價為一億六千一百七十五萬五千元（每坪為八萬五千元）之契約書，
    足生損害於未○○，傳真予黃○○，使黃○○誤信，而詐取得黃○○於八十六年
    三月十八日及四月二十二日各匯寄之七千八百五十二萬六千五百元與二百三十五
    萬一千元。又於八十六年七月間以同上手段，以七百八十萬元價格向劉邱玉琴購
    得台中縣東勢鎮○○○段一一三０之八十地號，面積為０．五五二六公頃（約一
    六七一．一五坪），與一一三０之一九二地號，面積為０．三五八０公頃（約一
    ０八二．九五坪）二筆土地，竟以偽造賣價為每坪一萬二千元之契約書，足生損
    害於劉邱玉琴，傳真予黃○○，而詐得黃○○匯寄之三千三百零六萬二千六百三
    十一元。迄八十六年十二月間由黃○○查知上情，始知受騙。因認午○○與巳○○共犯刑法第二百十六條、第二百十條行使偽造私文書與第三百三十九條第一項
    詐欺罪嫌云云。
二、按犯罪事實應依證據認定之，無證據不得推定其犯罪事實；而不能證明被告犯罪
    者，應諭知無罪之判決，刑事訴訟法第一百五十四條、第三百零一條第一項分別
    定有明文。又認定不利於被告之事實，須依積極證據，苟積極證據不足為不利於
    被告事實之認定時，即應為有利於被告之認定；另告訴人指訴是以被告受刑事訴
    追為目的，不得僅憑告訴人指訴遽令被告入罪，最高法院三十年上字第八一六號
    、五十二年台上字第一三００號著有判例可參照。
三、訊據被告午○○固坦承上開不動產均登記為其所有無訛，惟否認有何犯行，辯稱
    ：我只是配合我先生巳○○，將前開不動產登記為我所有，至於巳○○為何買受
    前開不動產，或資金從何處來等我均不知，經查，公訴人認被告午○○涉有上開
    犯行，係以被告午○○與巳○○係屬夫妻，應對己身之財力所有了解，且以被告
    名義登記為所有人之相關不動產計達四十九筆，並非僅係一、二筆，土地買賣價
    格已達億元，已據告訴狀陳明，核與癸○○、張崑峰之妻張林滿女、劉邱玉琴及
    其夫劉勝發、未○○與受託為其辦理前開土地移轉事宜之代書劉正文於偵查中指
    證相合。復有巳○○與告訴人簽訂之契約書、偽造之傳真契約書影本、土地所有
    權狀影本、銀行匯款回條聯及購買東勢鎮土地流程表等資料在卷可稽為論據。
四、惟查：因被告巳○○與告訴人黃○○均未具自耕農身分，雙方乃協議將所收購農
    地登記於具自耕農身分已如前述，又被告巳○○之妻午○○，於八十六年一月二
    十六日，與黃○○間之第一份不動產買賣契約書，被告午○○有在被告巳○○辦
    公室，於契約書及切結書上簽名等情，雖為證人丑○○所陳明在卷（原審卷第二
    ０三三號卷第四十一頁反面、第四十二頁正面）；但被告午○○除受託以其名義
    登記外，其餘有關收購農地之相關事宜，被告巳○○均是委由綽號「阿興」等幕
    僚人員處理，被告午○○並未參與等情，迭據被告巳○○供明在卷，原地主即證
    人玄○○、癸○○、未○○、卯○○、辛○○、壬○○、宇○○○、丁○○○、
    戊○○、丙○○○、戌○○、庚○○復於本院九十年四月十六日調查時證稱未見
    過被告午○○；又無論在與土地所有人簽訂不動產買賣契約書、傳真與黃○○之
    偽造不動產買賣契約書及轉售與黃○○之不動產買賣契約書上（八十六年一月二
    十六日第一份不動產買賣契約書除外，已如上述），均未有被告之簽名，且被告
    午○○並未出面與土地所有人洽談土地買賣事宜，亦據附表所示土地所有人及受
    託為其辦理前開土地移轉事宜之代書亥○○、仲介人Ａ○○○於原審審理時證述
    明確，證人寅○○復證稱：告訴人所提之備忘錄、切結書當時伊有在場，巳○○
    有在場，他太太我不認識，不知有無在場，我是在本件買賣之前常載黃○○去現
    場看，那時候很多人去，但是仲介在場，我不清楚（原審第一宗第一四七頁）；
    參以告訴代理人所提之八十六年十二月二十六─二十七日錄音譯文中，其中會長
    （指黃○○）：「妳印章有否帶來」；沈（指丑○○）：「有。請黃先生在備忘
    錄及切結書上簽名用印．．．也請太太親自來簽一下」，黃（即巳○○）：我太
    太不在」；沈：「明天她可否過來一趟」；黃：「我要叫她過來」；沈：「剛好
    是週末，回來陪先生也是應該的」；會長：「對啦，手續辦完整一點」；黃：「
    那是當然啦」（本院卷第二宗第三十九頁正面），顯示被告午○○之所以在切結
    書及備忘錄上簽名，係應丑○○及黃○○之要求，而事後所補簽，不足因之逕為
    被告午○○有參與偽造不實買賣及詐欺之不利憑證，更不能難僅以被告午○○與
    巳○○係屬夫妻，且以其為登記名義之土地達四十九筆，即認被告午○○與被告
    巳○○有共犯上開偽造文書及詐欺犯行，至於告訴人所提與Ａ○○○之錄音中，
    Ａ○○○固不諱言午○○曾去過她那裡好幾次（本院卷第一宗第一三八頁）；但
    其於本院九十年四月十二日調查時又稱伊曾在代書那裡看過午○○，但時間久了
    記不得；核其前後所供內容已有出入，且被告午○○縱曾至Ａ○○○住處，充其
    量亦僅證明其曾參與與原地主之買賣事宜，要可因之即為其必有參與被告巳○○
    偽造文書及詐欺取財之犯行。此外，復查無其他積極證據，足認被告午○○有何
    參與上開偽造文書及詐欺犯行，其犯罪即屬不能證明，原審因之為無罪判決之諭
    知，自無不合，檢察官上訴意旨請求就被告午○○部分予以撤銷，而為有罪之判
    決，核屬無據，應予駁回。
五、據上論斷，應依刑事訴訟法第三百六十九條第一項前段、第三百六十四條、第二
    百九十九條第一項前段、第三百零一條第一項、第三百六十八條、刑法第二十八
    條、第五十六條、第二百十條、第二百十六條、第三百三十九條第一項、第五十
    五條、第七十四條第一款、第二百十九條，罰金罰鍰提高標準條例第一條前段，
    判決如主文。
本案經檢察官子○○到庭執行職務。
中      華      民      國    九十      年      七      月     十九     日
                              臺灣高等法院臺中分院刑事第七庭
                                    審判長法  官  林  榮  龍
                                          法  官  江  錫  麟
                                          法  官  謝  說  容
右正本證明與原本無異。
如不服本判決應於收受送達後十日內向本院提出上訴書狀，其未敘述上訴之理由者並
得於提起上訴後十日內向本院補提理由書（均須按他造當事人之人數附繕本）。
                                          書記官  金  珍  華
中      華      民      國    九十    年      七     月       二十     日
附錄論罪條文：
刑法第二百十條
偽造、變造私文書，足以生損害於公眾或他人者，處五年以下有期徒刑。
刑法第二百十六條
行使第二百十條至第二百十五條之文書者，依偽造、變造文書或登載不實事項或使登
載不實事項之規定處斷。
刑法第三百三十九條
意圖為自己或第三人不法之所有，以詐術使人將本人或第三人之物交付者，處五年以
下有期徒刑、拘役或科或併科一千元以下罰金。
以前項方法得財產上不法之利益或使第三人得之者亦同。
前二項之未遂犯罰之。
                                                                      Ａ
附 表一：
┌─┬─────────┬─────┬───────┬──────┬─────────┬──────┬────────┐
│編│土地座落標示      │原土地所有│原土地所有權人│偽造不動產契│出售與黃○○應有部│偽造之印章、│匯款日期及      │
│號│                  │權人姓名  │出售土地之價金│約及價金或偽│分二分之一之價金  │印文及署押  │匯款金額        │
│  │                  │          │              │稱買受之價金│                  │            │                │
├─┼─────────┼─────┼───────┼──────┼─────────┼──────┼────────┤
│一│台中縣東勢鎮○○段│張崑章    │一千三百五十萬│二千三百五十│一千四百六十一萬七│未查到偽造原│八十六年一月三│
│  │中嵙小投一一三０之│          │元            │五萬四千八百│千五百七十八元    │土地所有人名│  十一日        │
│  │二六地號          │          │              │二十八元    │（11,777,414+2,840│義之買賣契約│  一千四百六十一│
├─┼─────────┼─────┼───────┼──────┤,173）            │書，故無證據│  萬七千五百八十│
│二│同上小段一一三０之│癸○○    │二百三十萬元  │五百六十八萬│                  │證明此部分有│  七元          │
│  │二七地號          │          │              │零三百四十五│                  │偽造買賣契約│八十六年三月十│
│  │                  │          │              │元          │                  │之犯行，僅是│  八日          │
│  │                  │          │              │            │                  │單純浮報價金│  七千八百五十二│
│  │                  │          │              │            │                  │詐欺犯行。  │  萬六千五百元  │
│  │                  │          │              │            │                  │            │八十六年四月二│
│  │                  │          │              │            │                  │            │  十二日        │
│  │                  │          │              │            │                  │            │  二百三十五萬一│
│  │                  │          │              │            │                  │            │  千元          │
│  │                  │          │              │            │                  │            │八十六年四月三│
├─┼─────────┼─────┼───────┼──────┼─────────┼──────┤  十日          │
│三│同上段上新小段九、│地○○    │七千二百萬元  │一億六千一百│八千零八十七萬七千│未○○      │  二百四十萬元  │
│  │九之一、十之一、十│          │              │七十五萬五千│五百元            │午○○（署押│八十六年五月二│
│  │之三地號          │          │              │元          │                  │）          │  十日          │
│  ├─────────┼─────┤※原契約訂約日│            │※偽造契約訂約日  │            │  六千三百一十三│
│  │同上段上新小段十、│未○○    │（86/3/20）   │            │（86/3/16）       │            │  萬八千八百元  │
│  │十五              │          │              │            │                  │            │八十六年六月十│
├─┼─────────┼─────┼───────┼──────┼─────────┼──────┤  二日          │
│四│同右段中嵙小段一一│卯○○、  │九百萬元      │二千四百三十│一千二百十七萬三千│與編號一之情│  八十一萬一千五│
│  │三０之三三、一一三│謝維正、  │              │四萬七千九百│九百八十一元      │形相同      │  百四十一元    │
│  │０之九七地號      │謝維善    │              │六十二元    │（3,211,541+8,962,│            │八十六年六月十│
│  │                  │          │              │            │440）             │            │  二日          │
├─┼─────────┼─────┼───────┼──────┼─────────┼──────┤  三百七十五萬九│
│五│同右小段、六０二之│天○○、  │五千三百餘萬元│一億三千三百│六千六百八十九萬八│與編號一之情│  千二百元      │
│  │四、六０二之五、六│劉鎮坤、  │（包括編號十一│七十九萬六千│千元              │形相同      │八十六年六月二│
│  │０三、六０三之一、│戌○○    │之土地）      │元          │                  │            │  十六日        │
│  │一八九地號        │          │              │            │                  │            │  八百萬元      │
│  ├─────────┼─────┤              │            │                  │            │八十六年七月十│
│  │同右小段六０二之三│天○○、  │              │            │                  │            │  五日          │
│  │、六０二之七、六０│          │              │            │                  │            │  七千九百一十七│
│  │二之八            │          │              │            │                  │            │  萬九千六百元  │
├─┼─────────┼─────┼───────┼──────┼─────────┼──────┤八十六年七月十│
│六│同右小段一一三０之│劉邱玉琴  │七百八十萬元  │一億六千三百│八千一百九十六萬六│劉邱玉琴、吳│  六日          │
│  │八０、之一九二地號│          │              │九十三萬二千│千元              │阿古、劉演懋│  九十六萬二千四│
├─┼─────────┼─────┼───────┤元          │                  │、蘇敏雄、劉│  百四十元      │
│七│同右小段一一三０之│辛○○    │三百二十萬元  │            │                  │衡松、蘇福妹│八十六年八月十│
│  │十五、之一八九地號│          │              │            │                  │、己○○    │  二日          │
├─┼─────────┼─────┼───────┤            │                  │酉○○（署押│  二百七十八萬六│
│八│同右小段一一三０之│劉演懋    │八百十萬元    │            │                  │）          │  千四百元      │
│  │一六、之一七六、之│          │              ││                  │            │八十六年八月十│
│  │二一０、之二一一地│          │              │            │                  │            │  九日          │
│  │號                │          │              │            │                  │            │  一千二百五十萬│
├─┼─────────┼─────┼───────┤            │                  │            │  元            │
│九│同右小段一一三０之│蘇敏雄    │八百六十萬元  │            │                  │            │八十六年九月十│
│  │八一、之八六地號  │          │              │            │                  │            │  五日          │
├─┼─────────┼─────┼───────┤            │                  │            │  六千八百零六萬│
│十│同右小段一一三０之│蘇福妹    │三百三十萬元  │            │                  │            │  四千九百元    │
│  │一五二地號        │          │              │            │                  │            │八十六年九月十│
├─┼─────────┼─────┼───────┤            │                  │            │  七日          │
│十│同右小段一一三０之│天○○    │（包括於編號五│            │                  │            │  一百六十一萬三│
│一│二四地號          │          │）            │            │                  │            │  千零七十九元  │
├─┼─────────┼─────┼───────┤            │                  │            │八十六年九月三│
│十│同右小段一一三０之│己○○    │二百零五萬元  │            │                  │            │  十日          │
│二│二０地號          │          │              │            │                  │            │  一千一百萬元  │
├─┼─────────┼─────┼───────┼──────┼─────────┼──────┤八十六年十月十│
│十│同右小段一一三０之│劉茂勇    │三百七十萬元  │二千八百二十│一千四百十一萬三千│劉茂勇      │  六日          │
│三│一一六、一九七、一│          │            │二萬六千一百│零七十九元        │午○○（署押│  一百六十八萬零│
│  │九八地號          │          │              │五十八元    │                  │）          │  一百元        │
├─┼─────────┼─────┼───────┼──────┼─────────┼──────┤八十六年十月十│
│十│同右小段一一三０之│吳秀隆    │二千萬元      │一億三千九百│六千九百七十四萬五│吳秀隆、張碧│  六日          │
│四│十八、之一三四地號│          │              │四十九萬元  │千元              │江          │  一千九百二十一│
├─┼─────────┼─────┼───────┤（註一）    │                  │午○○及劉火│  萬一千五百四十│
│十│同右小段一一三０之│張碧江    │八百萬元      │            │                  │磊（署押）  │  七元          │
│五│七九、之二０八地號│          │              │            │                  │            │八十六年十月十│
├─┼─────────┼─────┼───────┼──────┼─────────┼──────┤  六日          │
│十│同右小段一一三０之│余文祺    │五百二十五萬元│二千四百十六│一千二百零八萬四千│余文祺      │  四千九百七十三│
│六│十七地號          │          │              │萬九千零八十│五百四十元        │午○○及劉火│  萬二千八百六十│
│  │                  │          │              │元          │                  │磊（署押）  │  四元          │
├─┼─────────┼─────┼───────┼──────┼─────────┼──────┤八十六年十月十│
│十│同右小段一一三０之│癸○○    │七百三十萬元至│四千零六十萬│二千零三十萬二千二│癸○○      │  八日          │
│七│一四二地號        │          │七百八十萬元  │四千四百二十│百十元            │午○○及詹文│  一百零八萬四千│
│  │                  │          │              │元          │                  │敏（署押）  │  五百四十元    │
├─┼─────────┼─────┼───────┼──────┼─────────┼──────┤八十六年十一月│
│十│同右小段一一三０之│丁○○○、│七百五十萬元  │一億一千二百│五千六百二十二萬一│丁○○○、王│  十日          │
│八│一二地號          │丙○○○、│              │四十四萬二千│千四百四十元      │詹月菊、王獻│  一百零九萬零六│
│  │                  │戊○○、  │              │八百八十元  │                  │霖、甲○○、│  百六十三元    │
│  │                  │甲○○、  │              │            │                  │乙○○、劉蘇│八十六年十一月│
│  │                  │乙○○、  │              │            │                  │秋香、庚○○│  十日          │
│  │                  │宇○○○  │              │            │                  │            │  六百四十八萬八│
│  │                  │          │              │            │                  │午○○及詹文│  千五百七十六元│
│  │                  │          │              │            │                  │敏（署押）  │八十六年十一月│
│  │                  │          │              │    │                  │            │  十四日        │
├─┼─────────┼─────┼───────┤            │                  │            │                │
│十│同右小段一一三０之│庚○○    │五百五十萬元  │            │                  │            │  八百一十一萬八│
│九│一四地號          │          │              │            │                  │            │  千元          │
├─┼─────────┼─────┼───────┼──────┼─────────┼──────┤八十六年十一月│
│二│同右小段一一三０之│壬○○    │八百萬元      │五千九百二十│二千九百六十四萬八│壬○○、蔡政│  二十四日      │
│十│三０、一一三０之一│          │              │九萬六千八百│千四百元          │權          │  二千五百二十八│
│  │九一地號          │          │              │元          │                  │詹文敏及劉火│  萬九千零四十元│
│  ├─────────┼─────┼───────┤            │                  │            │合計：四億六千二│
│  │同右小段一九五地號│玄○○    │三百二十九萬三│            │                  │磊（署押）  │百四十萬六千三百│
│  │（註二）          │          │千四百六十八元│            │                  │            │七十七元        │
├─┼─────────┼─────┼───────┼──────┼─────────┼──────┤                │
│二│中嵙小段一一三０之│申○○○  │二百三十萬元  │一千六百二十│八百一十一萬八千元│與編號一之情│                │
│十│二００地號        │          │              │三萬六千元  │                  │形相同。    │                │
│一├─────────┼─────┼───────┤            │                  │            │                │
│  │中嵙小段一一三０之│吳邱潤秋  │五百三十五萬元│            │                  │            │                │
│  │二十八地號        │          │              │            │                  │            │                │
│  │                  ││              │            │                  │            │                │
└─┴─────────┴─────┴───────┴──────┴─────────┴──────┴────────┘
註一：編號十四、十五之土地，被告誤合算土地之坪數為５，５５９坪，                                                    Ａ
      實為（0.3573+0.4514+0.5323+0.4326）公頃×3025=5365坪，
      按每坪二萬六千元計，買賣價金為一億三千九百四十九萬元。
註二：編號二十之土地地號係為東勢鎮○○段中科小段第一九五號，
      被告偽造之買賣契約誤載為一一三０之一九五號


司法院資訊處製作；財團法人民間司法改革基金會備份。
